【裁判字號】    99,訴,352
【裁判日期】    990716
【裁判案由】    交付買賣標的物
【裁判全文】
臺灣臺北地方法院民事判決               99年度訴字第352號
原      告  孫再良
訴訟代理人  林樹旺律師
            莊志成律師
被      告  陳騏峰
            何馥光
            劉進明
            何佳芳
            陳秋霞
            殷稚婷
            高元亨
兼  上七人
訴訟代理人  劉錦龍
上  一  人
訴訟代理人  黃碧芬律師
複  代理人  李建暲律師
上列當事人間交付買賣標的物事件事件，本院於民國九十九年六
月十七日言詞辯論終結，判決如下：
    主  文
被告劉錦龍應於原告給付被告劉錦龍新台幣壹仟陸佰捌拾萬元之
同時，將如附圖一及附圖二所示之門牌號碼為臺北市○○區○○
路一段五十一巷三十號房屋交付原告。
原告其餘之訴駁回。
訴訟費用由被告劉錦龍負擔。
本判決第一項於原告以新臺幣肆拾伍萬元供擔保後，得假執行。
但被告劉錦龍如以新臺幣壹佰貳拾玖萬玖仟肆佰零捌元為原告預
供擔保，得免為假執行。
原告其餘假執行之聲請駁回。
    事實及理由
一、按訴狀送達後，原告不得追加他訴，但被告同意、請求之基
    礎事實同一或不甚礙被告之防禦及訴訟之終結者，不在此限
    ；被告於訴之追加無異議，而為本案之言詞辯論者，視為同
    意追加，民事訴訟法第255條第1項第1款、第2款、第7款、
    同條第2項分別定有明文。原告起訴時原依民法第767條之規
    定向被告陳騏峰、何馥光、劉進明、何佳芳、陳秋霞、殷稚
    婷、高元亨等人請求遷出房屋，嗣於民國99年2月10日審判
    期日就上開聲明部分追加民法第962條為訴訟標的，核其請
    求之基礎事實同一，又不甚礙被告之防禦及訴訟之終結，復
    經上開被告等人無異議而為本案之言詞辯論，揆諸前揭法律
    之規定，自應准許，合先敘明。
二、原告起訴主張：
  (一)原告於96年7月19日與被告劉錦龍簽訂買賣契約書（下稱系
    爭買賣契約），購買被告劉錦龍所有門牌號碼臺北市○○區
    ○○路1段51巷30號房屋及其附著物（未辦理保存登記，下
    稱系爭房屋），價金為新臺幣（下同）3180萬元，原告並於
    同日交付被告劉錦龍1500萬元，其餘價金則約定待被告劉錦
    龍交付原告系爭房屋之際再為給付。嗣原告多次請求被告劉
    錦龍交屋，均未獲回應，爰依買賣契約之法律關係請求被告
    劉錦龍交付系爭房屋。
  (二)原告為系爭房屋稅籍上記載之納稅義務人，被告陳騏峰、何
    馥光、劉進明、何佳芳、陳秋霞、殷稚婷、高元亨等人均無
    合法權源占用系爭房屋，爰依民法第767條、第962條等規定
    請求彼等自系爭房屋遷出。
  (三)聲明：1.被告劉錦龍應將如附圖一及附圖二所示之系爭房屋
    騰空交付原告。2.被告陳騏峰、何馥光、劉進明、何佳芳、
    陳秋霞、殷稚婷、高元亨應自系爭房屋遷出。3.原告願供擔
    保，請准宣告假執行。
三、被告方面：
  (一)被告劉錦龍抗辯以：
    1.訴外人忠泰建設股份有限公司（下稱忠泰公司）為實施臺
      北市○○區○○段一小段171、209、210、212、213等地
      號土地之都市更新事業計劃，委任原告以原告名義向被告
      劉錦龍購買系爭房屋，以便於上開土地之開發利用，劉錦
      龍則於96年7年19日向忠泰公司購買都市更新建物之房屋
      一戶（含停車位及土地應有部分），價金為3000萬元，是
      原告與劉錦龍間實為都市更新契約或合建契約之關係。
    2.劉錦龍向忠泰公司購買都市更新建物之房屋時，原約定劉
      錦龍取得面積95坪之頂樓房屋，並得優先選屋，且忠泰公
      司於96年5月29日之都市更新事業計畫案中，將都市更新
      建物1樓規劃為游泳池等公共設施，並無任何店鋪。詎忠
      泰公司於97年3月21日之都市更新事業計畫案中，將都市
      更新建物1樓游泳池變更為店鋪，並向劉錦龍表示其並無
      優先選屋之權利，是原告與劉錦龍間買賣契約既為都市更
      新契約之一部，和劉錦龍與忠泰公司間買賣契約具有聯立
      關係，則忠泰公司未履行其對於劉錦龍之上開契約義務，
      劉錦龍自得對於原告主張同時履行抗辯。
    3.又原告及忠泰公司均曾承諾劉錦龍得於都市更新土地範圍
      內其他權利人均搬遷後，再將系爭房屋交付原告。目前都
      市更新土地範圍內其他權利人既尚未搬遷，劉錦龍自毋須
      立即將系爭房屋交付原告。
    4.再原告向劉錦龍購買系爭房屋僅包括一樓及二樓部分（面
      積共291.05平方公尺），至系爭房屋三樓部分及系爭房屋
      後方坐落臺北市○○區○○段一小段219地號部分則非原
      告買受之範圍，原告請求被告劉錦龍交付系爭房屋，將使
      三樓部分失所附麗，顯屬權利濫用。
    5.聲明：(1)原告之訴駁回。(2)如受不利之判決，願供擔保，
      請准宣告免為假執行。
  (二)被告陳騏峰、何馥光、劉進明、何佳芳、陳秋霞、殷稚婷、
    高元亨則辯稱：
    1.房屋稅籍之變更與房屋所有權之移轉無涉，是原告並非系
      爭房屋之所有權人。又劉錦龍既未將系爭房屋交付原告，
      原告尚未取得系爭房屋之事實上處分權，自無權請求被告
      陳騏峰、何馥光、劉進明、何佳芳、陳秋霞、殷稚婷、高
      元亨將系爭房屋遷讓交還原告。
    2.聲明：(1)原告之訴駁回。(2)如受不利之判決，願供擔保，
      請准宣告免為假執行。
四、兩造不爭執之事實：
  (一)訴外人忠泰公司為臺北市○○區○○段一小段171、209、
    210、212、213等地號土地之都市更新事業計畫（下稱系爭
    都更案），曾於96年5月29日提出都市更新事業計畫案（審
    訴字卷第50至52頁）。
  (二)訴外人李忠義為忠泰公司之董事長，於96年6月29日與原告
    簽訂委任契約書，約定由李忠義委任原告協助整合系爭都更
    案之土地及其地上物（已與文山建設股份有限公司或忠泰建
    設公司簽訂合建契約者除外，審訴字卷第48至49頁）。
  (三)原告與被告劉錦龍於96年7月19日簽訂委任契約書，約定由
    原告委任被告劉錦龍協助整合系爭都更案之土地及地上物（
    已與文山建設股份有限公司或忠泰建設公司簽訂合建契約者
    除外，審訴字卷第45至47頁）。
  (四)原告與被告劉錦龍於96年7 月19日簽訂買賣契約書（見店簡
    字卷第5至8頁），約定由被告劉錦龍將臺北市○○區○○段
    一小段212、213地號土地上之租賃權（權利面積65坪、租賃
    期間：不定期限），及臺北市○○區○○路一段51巷30號房
    屋暨其附著物（面積291.05平方公尺，權利範圍：全部）出
    售予原告，價金計3,180萬元。
  (五)忠泰公司與被告劉錦龍於96年7月19日簽訂占有他人土地舊
    違章建築戶拆遷安置協議書（審訴字卷第38至39頁）。
  (六)忠泰公司與被告劉錦龍於96年7月19日簽訂不動產預定買賣
    契約書（審訴字卷第40至42頁），約定由被告劉錦龍買受忠
    泰公司於系爭都更案土地投資興建之住宅大樓頂樓房屋一戶
    、地下三層平面式汽車停車位3部，及前開房屋、停車位之
    土地持分，價金計3,000萬元。雙方嗣於97年12月2四簽訂補
    充協議書（審訴字卷第43頁），約定變更前開買賣契約書第
    3 條第3款之約定內容。
五、得心證之理由：
  (一)原告得否依系爭買賣契約第3條第7項之約定，請求被告劉錦
    龍交付系爭房屋？
    1.按「物之出賣人，負交付其物於買受人，並使其取得該物
      所有權之義務」，民法第348條第1項定有明文。又系爭買
      賣契約第3條第7項約定：「乙方（按指被告劉錦龍，下同
      ）應於本約簽訂日起97年2月29日前騰空點交買賣標的予
      甲方（按指原告，下同）」，有該買賣契約（店簡字卷第
      7頁）在卷可稽。原告主張：其於96年7月19日與被告劉錦
      龍簽訂系爭買賣契約，購買劉錦龍所有之系爭房屋及其附
      著物，約定價金為3180萬元，原告並於同日交付被告劉錦
      龍1500萬元，其餘價金則約定待被告劉錦龍交付原告系爭
      房屋之際再為給付等情，業據提出買賣契約書（店簡字卷
      第5至8頁）存卷為憑，且為被告劉錦龍所不爭執，自堪信
      為真實，揆諸前揭法條及兩造約定，原告自得依買賣契約
      法律關係請求被告劉錦龍交付系爭房屋。
    2.被告劉錦龍雖辯稱：忠泰公司為實施都市更新，委派原告
      與其簽訂系爭買賣契約，同時其亦與忠泰公司簽訂買賣契
      約書（下稱系爭買賣契約二），向該公司購買都市更新建
      物之房屋1戶，故實則其與忠泰公司乃成立都市更新契約
      或合建契約之關係，前開二買賣契約有契約聯立之關係；
      今忠泰公司未依系爭買賣契約二履行對被告劉錦龍之契約
      義務，被告劉錦龍自得對原告主張同時履行抗辯云云，並
      提出不動產預定買賣契約書、不動產預定買賣契約補充協
      議書、委任契約書（審重訴字卷第40至49頁）附卷可稽，
      惟按因契約互負債務者，於他方當事人未為對待給付前，
      得拒絕自己之給付，民法第264條固有明文；惟所謂同時
      履行之抗辯，乃係基於雙務契約而發生，倘雙方之債務，
      非本於同一之雙務契約而發生，縱令雙方債務在事實上有
      密切之關係，或雙方之債務雖因同一之雙務契約而發生，
      然其一方之給付，與他方之給付，並非立於互為對待給付
      之關係者，均不能發生同時履行之抗辯，最高法院59年臺
      上字第850號判例可資參照。查被告劉錦龍於96年7年19日
      向忠泰公司購買都市更新建物之房屋1戶乙節，固為兩造
      所不爭執，惟系爭買賣契約之一方當事人為原告而非忠泰
      公司，被告劉錦龍雖稱原告係為忠泰公司之使用人而代表
      忠泰公司簽署系爭買賣契約云云，惟系爭買賣契約並未見
      有何由原告代表忠泰公司之意旨，自應認原告方為該契約
      之當事人。是觀諸系爭買賣契約二之內容，與系爭買賣契
      約之當事人並不相同，契約內容亦各自獨立，復無任何關
      於契約聯立之特別約定，縱該二契約係在同日簽署，亦難
      認上開二買賣契約具聯立關係，而忠泰公司依系爭買賣契
      約二對被告劉錦龍所負之義務與被告劉錦龍依系爭買賣契
      約對原告所負之義務更非「因契約互負債務」，揆諸前揭
      法律規定及判例意旨，被告劉錦龍自不得援引其對於忠泰
      公司之權利，而向原告主張同時履行抗辯，是被告劉錦龍
      此一抗辯，自無理由。
    3.被告劉錦龍固又辯稱：原告及忠泰公司於簽約時均曾承諾
      其得於都市更新土地範圍內其他權利人均搬遷後，再將系
      爭房屋交付原告；今都市更新土地範圍內之其他權利人尚
      未搬遷，其自毋須於此時交付系爭房屋云云，其聲請之證
      人高樹杰亦為相同之證言（訴字卷第31至32頁），惟證人
      即忠泰公司員工劉憶勳則證稱並無上開承諾（訴字卷第76
      頁反面），再參諸若如被告劉錦龍所述原告及忠泰公司於
      簽約時曾承諾得最後搬遷，何以系爭買賣契約第7條明白
      騰空點交系爭房屋之最後期限為97年2月29日？是被告劉
      錦龍上開所辯，顯與契約文義不合，要難採信。
    4.又查，系爭買賣契約載明買賣標的為系爭房屋暨其附著物
      ，權利範圍全部，有系爭買賣契約附卷可稽（店簡字第5
      頁），而經本院至現場履勘並委請台北市古亭地政事務所
      測量系爭房屋暨其附著物，結果如附圖一、二所示，有勘
      驗測量筆錄（訴字卷第57至58頁）、土地複丈成果圖（訴
      字卷第113至114頁）在卷可佐，是原告得請求被告劉錦龍
      騰空交付之系爭房屋範圍即如附圖一、二所示。被告劉錦
      龍固辯稱：原告向其購買之系爭房屋僅包括1樓及2樓部分
      （面積共291. 05平方公尺），至系爭房屋3樓部分及系爭
      房屋後方坐落臺北市○○區○○段一小段219地號部分則
      非原告買受之範圍，原告請求被告劉錦龍交付系爭房屋，
      將使三樓部分失所附麗，顯屬權利濫用云云，並以系爭買
      賣契約上載明房屋面積為「291.05平方公尺（約88坪）」
      為據；惟查，系爭房屋1、2樓部分面積合計為302.64平方
      公尺之事實，有前開土地複丈成果圖在卷足憑，亦與系爭
      買賣契約關於系爭房屋面積為291.05平方公尺之記載不相
      符，是自不得僅憑系爭買賣契約上載明之房屋面積以為買
      賣標的範圍之認定；又原告於向被告劉錦龍購買系爭房屋
      之同時，亦向被告劉錦龍購買系爭房屋坐落之土地不定期
      租賃權等事實，有系爭買賣契約書可證，衡諸一般交易習
      慣，被告劉錦龍如僅出賣系爭房屋1、2樓部分及系爭房屋
      坐落之土地不定期租賃權，則因系爭房屋並非區分所有建
      物，原告與被告劉錦龍勢將成為系爭房屋之共有人，又無
      分管契約之約定，此與兩造買賣契約目的在於便利都市更
      新事業計劃之實施顯有不符，自非兩造締約之原意；再被
      告劉錦龍如僅出賣系爭房屋1、2樓部分及系爭房屋坐落之
      土地不定期租賃權，則被告劉錦龍所有系爭房屋三樓部分
      對於坐落之土地亦將失其合法權源，亦與一般交易習慣及
      兩造締約原意有所違背，從而，應認兩造買賣系爭房屋之
      範圍應包括1、2、3樓及其附著物方是，被告劉錦龍前述
      抗辯，要非可取。
    5.被告劉錦龍另以原告尚未付清買賣價金，不得請求被告劉
      錦龍交付系爭房屋；又系爭房屋1、2樓面積合計為302.64
      平方公尺，然系爭買賣契約僅記載291.05平方公尺，少計
      11.59平方公尺，在原告找補11.59平方公尺面積之價格前
      ，被告劉錦龍得主張同時履行抗辯等語置辯。經查，系爭
      買賣契約第2條第2項約定，原告應於被告劉錦龍完全履行
      本約並交付買賣標的同時給付被告劉錦龍第2期點交款168
      0萬元，有該約款在卷可稽，可知原告關於第2期點交款之
      給付義務與被告交付系爭房屋之義務乃立於互為對待給付
      之關係，是被告劉錦龍就此部分自得主張同時履行抗辯。
      惟系爭買賣契約雖記載房屋面積為291.05平方公尺，與實
      際不符，已如前述，但原告與被告劉錦龍簽訂系爭買賣契
      約時，系爭房屋既已存在，足見彼等係就房屋現況進行交
      易，契約上面積不符實之記載應係誤載所致，自無找補之
      必要，從而，被告劉錦龍稱在原告找補前得行使同時履行
      抗辯云云，尚非可採。
    6.綜上所述，原告得依系爭買賣契約，請求被告劉錦龍於其
      給付1680萬元之同時，將如附圖一及附圖二所示之系爭房
      屋謄空交付原告，為有理由。
  (二)原告得否依民法第767條、第962條請求被告陳騏峰、何馥光
    、劉進明、何佳芳、陳秋霞、殷稚婷、高元亨自系爭房屋遷
    出？
    按「所有人對於無權占有或侵奪其所有物者，得請求返還之
    。對於妨害其所有權者，得請求除去之。有妨害其所有權之
    虞者，得請求防止之」、「占有人，其占有被侵奪者，得請
    求返還其占有物；占有被妨害者，得請求除去其妨害；占有
    有被妨害之虞者，得請求防止其妨害」，民法第767條第1項
    、第962條固分別定有明文，惟上開法條自其要件觀之，自
    應分別以請求人具備所有人或占有人身分為前提。次按「不
    動產物權，依法律行為而取得、設定、喪失及變更者，非經
    登記，不生效力」，民法第758條第1項有明文規定；而房屋
    稅籍之變更與否，與房屋所有權之移轉無涉，更非房屋所有
    權移轉之要件，最高法院79年度臺上字第875號判決可資參
    照。原告固主張其為系爭房屋（未辦理保存登記）稅籍上記
    載之納稅義務人，惟其未經登記為系爭房屋之所有權人，是
    依民法第758條第1項規定，原告自未取得系爭房屋之所有權
    。又縱原告為系爭房屋稅籍上記載之納稅義務人，惟在無其
    他證據佐證之情形下，依前揭判決意旨，尚難遽認原告有直
    接或間接占有系爭房屋之事實。從而，原告既非系爭房屋之
    所有人或占有人，則其依民法第767條、第962條之規定，請
    求被告陳騏峰、何馥光、劉進明、何佳芳、陳秋霞、殷稚婷
    、高元亨自系爭房屋遷出，為無理由。
  (三)綜上所述，原告請求被告劉錦龍應於其給付被告劉錦龍1680
    萬元之同時，將如附圖一及附圖二所示之系爭房屋騰空交付
    原告，為有理由，應予准許；逾此範圍之請求，為無理由，
    應予駁回。至兩造其餘之攻擊防禦方法及證據資料，經本院
    斟酌後，認為均不足以影響本判決之結果，自無一一詳予論
    述之必要，附此敘明。
六、假執行之宣告：
    本件原告勝訴部分，兩造分別陳明願供擔保請准宣告假執行
    或免為假執行，核無不合，爰分別酌定相當之擔保金額，予
    以准許；至原告敗訴部分，其假執行之聲請失所附麗，應予
    駁回。
七、訴訟費用之負擔：民事訴訟法第79條。
中    華    民    國    99    年    7     月    16    日
                  民事第二庭    法  官  歐陽漢菁
以上正本係照原本作成
如對本判決上訴，須於判決送達後20日內向本院提出上訴狀
中    華    民    國    99    年    7     月    16    日
                                  書記官  吳貞瑩

司法院資訊處製作；財團法人民間司法改革基金會備份。
